臺灣彰化地方法院民事裁定　100年度事聲字第49號
異　議　人　彰化縣警察局
法定代理人　蔡義猛
相　對　人　鄭金美即鄭永順之.
　　　　　　鄭明俊
上列當事人間聲請返還提存物事件，異議人對本院司法事務官民
國100年4月7日所為之99年度司聲字第446號民事裁定提出異議，
本院裁定如下：
    主    文
異議駁回。
    理    由
一、按當事人對於司法事務官處理事件所為之終局處分，得於處
    分送達後10日之不變期間內，以書狀向司法事務官提出異議
    。但支付命令之異議仍適用第518 條及第519 條之規定。司
    法事務官認前項異議有理由時，應另為適當之處分；認異議
    為無理由者，應送請法院裁定之。法院認第1 項之異議為有
    理由時，應為適當之裁定；認異議為無理由者，應以裁定駁
    回之。前項裁定，應敘明理由，並送達於當事人。民事訴訟
    法第240條之4定有明文。經查，本件聲請人前於民國（下同
    ）98年6月22日具狀對本院98年度執字第33237號拍賣抵押物
    事件聲明異議，本件聲明異議業已遵期提出，合先敘明。
二、本件異議意旨略以：原裁定以「受擔保利益人即相對人仍有
    因假處分而受有損害之可能，非謂塗銷假處分登記後相對人
    即無損害之發生，是聲請人以供擔保原因消滅為由，聲請返
    還擔保金，與上開規定尚有不符，不應予准許。」等語為理
    由裁定駁回異議人返還擔保物之聲請，惟本件相對人絕對無
    受任何損害之理由在於：1、本件假處分業經塗銷；2、查本
    件假處分之不動產已於民國81年9月19日塗銷假處分查封登
    記完畢，迄今已超過15年，縱相對人受有損害亦已罹於時效
    ，況於上開期間內，相對人並未就此提起訴訟；3、相對人
    是否受有損害，本院自依職權調查即足證明，惟本院並未依
    法調查，再依非訟事件法第32條之規定，原審只需通知相對
    人到場詢問即可知悉上情，職此，異議人請求廢棄原裁定並
    調查本件應無對相對人造成損害之事實。退步言之，依最高
    法院73年台抗字第349號裁定要旨可知，「聲請拍賣抵押物
    為非訟事件，依非訟事件法第16條規定，法院應依職權調查
    事實及必要之證據。本件最高限額抵押權之設定，其債務人
    或抵押人究竟有無否認債權之存在，及再抗告人是否另有其
    他文件足以證明其債權之存在，原抗告法院非不得通知兩造
    當事人到場，依職權為調查，乃不此之圖，徒憑上開理由，
    遽將再抗告人之聲請駁回，自欠允洽。」故本院非不得通知
    兩造當事人到場並依職權為調查，而卻未予調查即率以裁定
    駁回異議人之聲請亦應有欠允當云云。
三、按因釋明假扣押（假處分）之原因而供之擔保，係擔保債務
    人因假扣押（假處分）所應受之損害，故必待無損害發生，
    或債權人本案勝訴確定，或就所生之損害已經賠償時，始得
    謂供擔保之原因消滅（最高法院53年台抗字第279號判例要
    旨參照）；又非訟事件，應依非訟事件程序處理，法院僅須
    形式上審查是否符合非訟事件程序上之要件，無需為實體上
    之審查，而發還擔保金事件為非訟事件，法院僅依非訟事件
    程序為形式上之審查，聲請發還擔保金之聲請人就其主張有
    民事訴訟法第104條第1項第1款所定之原因存在，自應負舉
    證之責，供法院為形式上之審查；至於異議人所指之最高法
    院73年台抗字第349號裁定要旨，係指聲請拍賣最高限額抵
    押權之抵押物，因最高限額抵押權，於抵押權成立時，未必
    先有債權存在，固不得因抵押權之登記而逕行准許拍賣抵押
    物，惟法院仍須就抵押權人提出之證據為形式上之審查而為
    准駁，倘形式上審查抵押債權人提出之證據，足以證明抵押
    債權存在，而其抵押債權金額確定時，法院即應為許可拍賣
    抵押物之裁定（最高法院85年度台抗字第367號判決要旨參
    照），故最高限額抵押權人欲聲請拍賣抵押物時，法院即須
    對其所提出之債權證明為形式上之調查，亦非就債權實體上
    存否予以審查，本件異議人其假處分之本案訴訟經敗訴判決
    確定，其復未就相對人有無因假處分而致損害發生，提出任
    何資料供本院為形式上之審查，率舉上開最高法院73年台抗
    字第349號裁定要旨，指稱本院應就相對人因假處分有無發
    生損害一節應依職權調查，顯對法律規定及上開判決意旨有
    所誤解，實無足採。
四、經查，異議人聲請本院72年度全執字第167號假處分裁定後
    ，經相對人以異議人提起之本案訴訟已遭敗訴判決確定，而
    聲請本院依法撤銷該假處分裁定，並經本院以81年度全字第
    447號撤銷假處分在案等情，業經調取本院72年度全執字第
    167號假處分、81年度全字第447號撤銷假處分等保全程序卷
    宗核閱屬實，故難以假處分經撤銷而謂相對人無損害之發生
    ，異議人既未獲本案勝訴判決，或相對人所生之損害已獲賠
    償，自與所謂供擔保之原因消滅不相符，是異議人依民事訴
    訟法第104條第1項第1款規定，聲請發還其因假處分所提供
    之擔保金，即於法未合，顯無理由。從而，本件司法事務官
    於100年4月7日所為駁回其聲請之裁定，洵屬正當，異議人
    之異議無理由，應予駁回。
五、依民事訴訟法第240條之4第3項，裁定如主文。
中    華    民    國   100    年    8     月    17    日
                  民事第一庭    法  官  黃倩玲
以上正本係照原本作成。
如對本裁定抗告，須於裁定送達後10日內向本院提出抗告狀，
繳納抗告費新臺幣1,000元。
中    華    民    國   100    年    8     月    17    日
                                書記官  黃幼華